臺灣高等法院民事判決
108年度重上字第516號
上  訴  人  賴軒辰
訴訟代理人  顧定軒律師（法扶律師）
            賴錫國
被 上訴 人  吳毓慶

訴訟代理人  林郁凱
上列當事人間請求侵權行為損害賠償事件，上訴人對於中華民國
108年3月29日臺灣臺北地方法院106年度重訴字第1507號第一審
判決提起上訴，並為訴之追加，本院於109年11月17日言詞辯論
終結，判決如下：
    主      文
原判決關於駁回上訴人後開第二項之訴部分，及該部分假執行之
聲請，暨該訴訟費用之裁判均廢棄。
被上訴人應再給付上訴人新臺幣貳拾肆萬伍仟參佰陸拾參元，及
自民國一百零六年六月三日起至清償日止，按週年利率百分之五
計算之利息。
其餘上訴及追加之訴駁回。
經廢棄部分之第一審訴訟費用，由被上訴人負擔。第二審訴訟費
用，由被上訴人負擔百分之十二，餘由上訴人負擔；追加之訴訴
訟費用由上訴人負擔。
本判決所命給付部分，於上訴人以新臺幣玖萬元供擔保後，得假
執行。但被上訴人如以新臺幣貳拾肆萬伍仟參佰陸拾參元為上訴
人預供擔保，得免為假執行。
    事實及理由
一、上訴人在原審主張依民法第184條第1項前段、第193條第1項
    、第195條第1項前段規定，請求被上訴人給付新臺幣（下同
    ）1000萬元本息（見原審卷二第4-7頁），經原審判命被上
    訴人應給付上訴人318萬8320元本息，上訴人除就其敗訴之
    工作損失、勞動能力減損及精神慰撫金合計206萬2452元本
    息部分提起上訴外，再擴張聲明請求工作損失196萬4448元
    、勞動能力減損1797萬9913元本息（見本院卷二第231、247
    -248頁），依民事訴訟法第466條第1項但書及第255條第1項
    第3款規定，應予准許，合先敘明。　　
二、上訴人主張：被上訴人於民國105年10月11日下午5時32分許
    ，駕駛車牌號碼0000-00號自小客車由南往北行經臺北市大
    安區敦化南路左轉四維路154巷時，未讓直行車先行，不慎
    撞及對向直行由伊所騎乘車牌號碼000-000號重型機車（下
    稱系爭事故），致伊受有雙側創傷性氣血胸、右側第2 、5
    至8肋骨骨折、左側第3至6肋骨骨折、顏面骨骨折、肝臟、
    腎臟撕裂傷、胸主動脈重度撕裂傷、雙側肋骨多發性閉鎖性
    骨折、下頷骨齒槽、髁狀突、左側腓骨上端隆起、左側肩舺
    關節盂移位閉鎖性骨折、腦震盪、未明示側性膝部挫傷、腦
    動脈梗塞、失語症、腦血塞梗塞致失語症、左側中大腦動脈
    梗塞、左側聲帶麻痹、降主動脈剝離併術後、皮質盲、臉骨
    骨折等傷害（下稱系爭傷害），伊因休養及回診而有912日
    無法工作，且每日所得損失1421元（系爭事故前每日所得21
    54元，系爭事故後每日所得僅733元），受有工作損失196萬
    4448元（在原審請求55萬8742元，經原審判准30萬3585元，
    就其餘駁回部分全部上訴，並在本院追加請求140萬5706元
    ）、勞動能力減損1797萬9913元（在原審請求348萬1714元
    ，經原審判准217萬4419元，就其餘駁回部分全部上訴，並
    在本院追加請求1449萬8199元）及非財產上損害100萬元（
    在原審請求350萬元，經原審判准50萬元，就駁回之50萬元
    部分上訴），得依民法第184條第1項前段、第193條第1項、
    第195條第1項前段規定，請求被上訴人如數給付，並加計法
    定遲延利息（上訴人就原審駁回474萬9228元本息部分及被
    上訴人就原審判命給付318萬8320元本息部分，均未聲明不
    服，不在本院審理範圍）。
三、被上訴人則以：不爭執有過失侵害上訴人身體、健康，致其
    受有系爭傷害以及勞動能力減損13％之事實，惟上訴人不能
    證明除原審判命伊賠償上訴人工作損失30萬3585元、勞動能
    力減損217萬4419元、精神上慰撫金50萬元本息外，尚受有
    何損害，上訴人請求再給付上開金額，於法無據等語，資為
    抗辯。
四、上訴人在原審聲明請求1千萬元本息，原審判命被上訴人給
    付318萬8320元本息，駁回上訴人其餘之訴。上訴人就其敗
    訴部分一部上訴，並為訴之追加，其上訴聲明：㈠原判決關
    於駁回後開第二項之訴部分廢棄。㈡被上訴人應再給付上訴
    人206萬2452元，及自起訴狀繕本送達翌日起至清償日止，
    按週年利率5％計算之利息。追加聲明：㈠被上訴人應再給付
    上訴人1590萬3905元，及自109年9月19日起至清償日止，按
    週年利率5％計算之利息。被上訴人則答辯聲明：上訴及追加
    之訴均駁回。
五、上訴人主張其因被上訴人過失侵權行為受有系爭傷害，致生
    工作損失30萬3585元（計算式：日所得2154元×162日×87％＝3
    0萬3585元，元以下四捨五入）、勞動能力減少之損害217萬
    4419元（上訴人於系爭事故發生時28歲，至65歲強制退休尚
    有37年，計算式：2154元×365日×13％×21.00000000＝217萬44
    19元，元以下四捨五入；其中21.00000000為年別單利5％之3
    7年霍夫曼累計係數）及非財產上損害50萬元等情，業據其
    提出臺北市車輛行車事故鑑定委員會鑑定意見書、道路交通
    事故初步分析研判表、道路交通事故現場圖、道路交通事故
    補充資料表、談話紀錄表、調查報告表、監視錄影翻拍畫面
    暨現場照片、原審勘驗筆錄、慈濟醫院、國泰醫院、臺大醫
    院病歷、診斷證明書、復健部治療紀錄卡為證（見臺灣臺北
    地方檢察署105年度偵字第22107號卷〔下稱偵字卷〕第12-22
    頁、106年度調偵字第579號卷〔下稱調偵字卷〕第11-13、21-
    29頁、原法院106年度審交易字第339號卷〔下稱審交易字卷〕
    第40-44、85-86、103-114頁、106年度審交重附民字第10號
    卷〔下稱附民字卷〕第7-81頁、本院卷一第193-292頁、卷二
    第143-151、157-159頁），被上訴人亦不爭執有過失侵害上
    訴人身體、健康之事實，並就原審判命應給付上開金額及法
    定遲延利息，並未聲明不服，堪認上訴人此部分之主張為真
    實。　　
六、上訴人主張除上開金額外，其得請求被上訴人再賠償其工作
    損失166萬0863元、勞動能力減損1580萬5494元及非財產上
    損害50萬元等情，為被上訴人所否認，並以前詞置辯。經查
    ：
　㈠關於工作損失部分：
　　上訴人因系爭事故受有系爭傷害，除上訴人因系爭傷害住院
    53日，截至107年10月為止回診、復健218個半日（見原審卷
    二第141頁反面），合計不能工作日數162日【計算式：53＋2
    18×0.5＝162】，並經原審認定其往後每年須回診及復健次數
    以12個半日即6日，及依上訴人於系爭事故前從事室內裝修
    工程行業之收入加計淨利為每日工作所得2154元，判決被上
    訴人應賠償上訴人勞動能力減損13％後之工作損失30萬3085
    元及將來至退休為止之工作損失23萬9212元（見原審判決書
    第9、11頁）。上訴人雖主張其不能工作日數應為912日，請
    求被上訴人再賠償工作損失166萬0863元。惟按負損害賠償
    責任者，除法律另有規定或契約另有訂定外，應回復他方損
    害發生前之原狀，民法第213條第1項定有明文。被上訴人既
    不爭執上訴人因系爭事故受有系爭傷害，致其住院、就診、
    復健而不能工作162日，則上訴人自得請求被上訴人依其於
    系爭事故前之工作所得全額賠償損害，以回復上訴人受傷前
    之原狀。準此，上訴人得請求被上訴人賠償其因住院、就診
    、復健致不能工作162日之損失應為34萬8948元【計算式：2
    ,154元×162日＝348,948元】。至於上訴人就其不能工作日數
    為912日，並不能舉證以實其說，而本院函請臺大醫院鑑定
    ，該院函覆：上訴人因受有多種傷病，已無法明確回溯過往
    特定時間之身體狀況，不克受託鑑定等語（見本院卷一第36
    9頁、卷二第163-165頁），上訴人復未再聲請其他鑑定（見
    本院卷二第203頁），上訴人此日數之主張難認可取。
  ㈡關於勞動能力減損部分：
　  查上訴人於系爭事故後，因腦血管梗塞致患失語症（見本院
    卷一第115頁之臺大醫院診斷證明書），自106年1月起持續
    進行職能治療、語言治療（見本院卷一第98-113、459-470
    頁、卷二第117-141頁之治療紀錄卡），經臺大醫院於107年
    10月16日鑑定其因有左側中大腦動脈梗塞合併心智功能障礙
    、失語症、情緒困擾與周邊神經疼痛及皮質盲，且評估神經
    心理衡鑑檢查顯示其係輕度至中度異常，身心科門診理學檢
    查顯示輕度情緒障礙，門診理學檢查顯示輕度尋字困難，視
    野檢查顯示極輕度異常，而認上訴人之全人障害比例為13％
    ，即勞動能力減損比例為13％，於傷後兩年評估該減損結果
    屬於永久障害，無須再接受複評；嗣⑴由上訴人自107年10月
    12日以後在臺大醫院復健部語言治療紀錄顯示其語言聽力理
    解及閱讀能力有持續進步，於108年5月6日門診紀錄顯示其
    說話流暢，針對自己問題與有興趣事物與之對談，沒有明顯
    尋字困難，故上訴人之失語症雖仍遺存部分障礙，但並未惡
    化；⑵依上訴人在復健部及神經部門診紀錄顯示，其於108年
    2月以後可以自己一個人種菜、包水餃、做披薩，和朋友開
    一家小店，表達有改善但仍不完整，思考組織能力較弱，其
    自述以前熟悉的電腦繪圖設計現在都不會了，故上訴人之認
    知能仍有遺存部分障礙，但日常身活仍可以自理，且一般角
    色扮演功能正常，並未惡化；⑶至於心理障礙部分，上訴人
    雖自述其因失語症及認知功能問題造成心理憂鬱、絕望、易
    怒，惟依其於108年1月至109年2月在復健部及精神部之門診
    紀錄顯示，其有時情緒穩定，有時情緒失控，但並無規則就
    醫及藥物治療，後續精神科診斷其為雙極性疾患，即屬多致
    病因性，不易判定是否歸因於105年10月11日之系爭事故，
    又考量其生活功能與日常角色扮演功能穩定，亦無因精神疾
    病而需增加就醫、住院頻率與增加治療藥物劑量之情形，評
    估上訴人並無因心理障礙而造成明顯功能惡化；綜上評估上
    訴人之勞動能力減損比例不會比107年10月16日所評定之13％
    更高等情，有臺大醫院107年11月2日函、109年1月22日函所
    附回復意見表可稽（見原審卷二第31-32頁、本院卷一第307
    -309頁）。上訴人雖主張其因與他人溝通困難，情緒低落，
    曾於108年2月26日自殘，經萬芳醫院醫師診斷有神經認知障
    礙，嗣於109年5月14日經臺大醫院診斷其有情緒及焦慮疾患
    、器質性腦症候群等情，並提出萬芳醫院急診病歷及報告及
    臺大醫院診斷證明書為證（見本院卷一第131-183、377、37
    9頁），惟依臺大醫院評估認定上訴人之精神疾患屬多致病
    因性，尚難判定確歸因於系爭事故所致，且臺大醫院綜合上
    訴人之語言障礙、認知功能障礙及心理障礙等表現，評估其
    勞動能力減損比例仍為13％，並未惡化，上訴人既不爭執其
    評估結果應以臺大醫院函覆意見為準（見本院卷二第264頁
    ），則其主張受有每日1421元之勞動能力減損云云，難認可
    取。　
　㈢關於非財產上損害部分：
　　按不法侵害他人身體、健康之非財產上損害賠償，應斟酌雙
    方身分、資力與加害程度，及其他各種情形而核定其金額。
    查上訴人因系爭事故受有系爭傷害，身體承受莫大痛苦，心
    理亦因失語症而深受影響，無法正常生活，爰綜合上訴人於
    原審及刑事案件中所提其從事室內設計之工程估價單、試題
    考卷、設計圖說及現場成果照片（見原審卷二第113-124、1
    38-139頁、審交易字卷第64-84頁、本院卷一第420-458頁、
    卷二第43-115頁）、於本院提出其參與施作工程之現場照片
    及影片、送醫過程之照片及影片、日常生活照片、腦部顯像
    照片（見本院卷二第153頁之光碟檔案、第191-192頁），及
    系爭傷害對其工作、生活所造成之影響（見原審卷二第156-
    161頁），斟酌上訴人正值成家立業之青壯年、系爭傷害對
    於上訴人造成之心理創傷、對其工作、生活之影響、系爭事
    故發生之經過、兩造之身分地位、學識程度、財產資力（見
    原審限制閱覽卷附之兩造稅務電子閘門財產所得調件明細表
    ）等一切情狀，認被上訴人應賠償上訴人之慰撫金以70萬元
    為適當。上訴人逾此範圍之非財產上損害賠償請求，則非可
    採。　　
七、綜上所述，上訴人依民法第184條第1項前段、第193條第1項
    、第195條第1項前段規定，除原審判命金額外，請求被上訴
    人再給付24萬5363元【計算式：（348,948－303,585）＋（70
    0,000－500,000）＝245,363】，及自起訴狀繕本送達翌日即1
    06年6月3日（見附民卷第1頁之刑事附帶民事訴訟起訴狀，
    被上訴人於106年6月2日簽收繕本）起至清償日止，按週年
    利率5％計算之利息，為有理由，應予准許，逾此範圍之再給
    付請求，則屬無據，不應准許。原審就上開應准予再給付部
    分為上訴人敗訴之判決，尚有未合，上訴論旨指摘原判決此
    部分不當，求予廢棄，為有理由。至於原審就上開不應准許
    部分，為上訴人敗訴之判決，並無不合，上訴論旨指摘原判
    決此部分不當，為無理由，應予駁回。又上訴人依同上規定
    ，追加請求被上訴人再給付1590萬3905元，及自109年9月19
    日起至清償日止，按週年利率5％計算之利息，為無理由，不
    應准許。又本判決所命上開再給付部分未逾50萬元，但因本
    件訴訟標的金額總計逾150萬元，仍得上訴第三審，爰依職
    權宣告假執行，並依職權宣告被上訴人得預供擔保後免為假
    執行。
八、本件事證已臻明確，兩造其餘攻擊或防禦方法及所用之證據
    ，經本院斟酌後，認為均不足以影響本判決之結果，爰不逐
    一論列，附此敘明。
九、據上論結，本件上訴為一部有理由、一部無理由，追加之訴
    為無理由，依民事訴訟法第450條、第449條第1項、第78條
    、第79條、第463條、第389條第1項第5款、第392條第2項，
    判決如主文。
中　　華　　民　　國　　109 　年　　12　　月　　8 　　日
                  民事第二十五庭
                      審判長法  官  謝碧莉
                            法  官  陳月雯
                            法  官  林晏如
正本係照原本作成。
被上訴人不得上訴。
上訴人如不服本判決，應於收受送達後20日內向本院提出上訴書
狀，其未表明上訴理由者，應於提出上訴後20日內向本院補提理
由書狀（均須按他造當事人之人數附繕本）上訴時應提出委任律
師或具有律師資格之人之委任狀；委任有律師資格者，另應附具
律師資格證書及釋明委任人與受任人有民事訴訟法第466 條之1
第1項但書或第2項（詳附註）所定關係之釋明文書影本。如委任
律師提起上訴者，應一併繳納上訴審裁判費。
中　　華　　民　　國　　109 　年　　12　　月　　8 　　日

  　　　　　　　　　　　　　書記官  簡維萍
附註：
民事訴訟法第466條之1（第1項、第2項）：
對於第二審判決上訴，上訴人應委任律師為訴訟代理人。但上訴
人或其法定代理人具有律師資格者，不在此限。
上訴人之配偶、三親等內之血親、二親等內之姻親，或上訴人為
法人、中央或地方機關時，其所屬專任人員具有律師資格並經法
院認為適當者，亦得為第三審訴訟代理人。